---
title:  "Análisis de brotes en tiempo real: el ébola como estudio de caso"
author: ["Anne Cori", "Natsuko Imai", "Finlay Campbell", "Zhian N. Kamvar", "Thibaut Jombart","José M. Velasco-España", "Cándida Díaz-Brochero", "Zulma M. Cucunubá"]
date: "2022-10-21"
output: html_document

#bibliography: biblim_org.bib
#csl: apa.csl
image: null
licenses: CC-BY
editor_options: 
  markdown: 
    wrap: 72
---

## Introducción

Un nuevo brote de EVE en un país ficticio de África occidental

Objetivos:

-Identificar los parámetros necesarios en casos de  transmisión de enfermedades infecciosas de persona a persona. 
-Estimar e interpretar la tasa de crecimiento y el tiempo en que se duplica la epidemia.
-Estimar el intervalo serial a partir de los datos pareados de individuos infectantes/ individuos infectados.
-Estimar e interpretar el número de reproducción instantáneo  de la epidemia
-Estimar la probabilidad de letalidad (CFR)
-Calcular y graficar la incidencia

Conceptos básicos a desarrollar

En esta práctica se desarrollarán los siguientes conceptos:

- Transmisión de enfermedades infecciosas de persona a persona
- Número reproductivo efectivo
- Probabilidad de letalidad
- Intervalo serial
- Tasa de crecimiento
- Incidencia

#### Cargue de librerías: 

```{r echo=TRUE, message=FALSE, warning=FALSE,comment=""}
library(readxl)
library(incidence)
library(epicontacts)
library(distcrete)
library(epitrix)
library(EpiEstim)
library(projections)
library(ggplot2)
library(magrittr)
library(binom)
library(ape)
library(outbreaker2)
library(tidyverse)
library(knitr)
```


#### Cargue de bases de datos


```{r echo=TRUE, message=FALSE, warning=FALSE,comment=""}
linelist_clean <- readRDS("data/linelist_clean.rds")
contacts <- read_excel("data/contacts_20140701.xlsx", na = c("", "NA"))
```


#### Estructura de los datos

```{r echo=TRUE, message=FALSE, warning=FALSE,comment=""}
str(contacts)
str(linelist_clean)
```


#Mire más de cerca los datos contenidos en este `linelist`.

```{r echo=TRUE, message=FALSE, warning=FALSE,comment=""}
head(linelist_clean)

```


#### Probabilidad de muerte en los casos reportados (CFR)

```{r echo=TRUE, message=FALSE, warning=FALSE,comment=""}
table(linelist_clean$outcome, useNA = "ifany")
```


```{r echo=TRUE, message=FALSE, warning=FALSE,comment=""}
n_dead <- sum(linelist_clean$outcome %in% "Death")
n_known_outcome <- sum(linelist_clean$outcome %in% c("Death", "Recover"))
cfr <- n_dead / n_known_outcome
cfr_with_CI <- binom.confint(n_dead, n_known_outcome, method = "exact")
kable(cfr_with_CI, caption = "cfr_with_CI")
```
#### Curvas de incidencia

```{r echo=TRUE, message=FALSE, warning=FALSE,comment=""}
i_daily <- incidence(linelist_clean$date_of_onset)
i_daily
```

```{r echo=TRUE, message=FALSE, warning=FALSE,comment=""}
plot(i_daily, border = "black")
```

#### Cálculo de la incidencia semanal `i_weekly`

```{r echo=TRUE, message=FALSE, warning=FALSE,comment=""}
i_weekly <- incidence(linelist_clean$date_of_onset, interval = 7, 
                      last_date = as.Date(max(linelist_clean$date_of_hospitalisation, na.rm = TRUE)))

i_weekly

plot(i_weekly, border = "black")
```


#### Estimación de la tasa de crecimiento mediante un modelo log-lineal

Grafique la incidencia transformada logarítmicamente:

```{r echo=TRUE, message=FALSE, warning=FALSE,comment=""}
ggplot(as.data.frame(i_weekly)) + 
  geom_point(aes(x = dates, y = log(counts))) + 
  scale_x_incidence(i_weekly) +
  xlab("date") +
  ylab("log weekly incidence") + 
  theme_minimal()
```
#### Ajuste un modelo log-lineal a los datos de incidencia semanal

```{r echo=TRUE, message=FALSE, warning=FALSE,comment=""}
f <- incidence::fit(i_weekly)
f

plot(i_weekly, fit = f)
```


#### Encontrando una fecha límite adecuada para el modelo log-lineal, en función de los retrasos observados

Es posible que desee examinar cuánto tiempo después de la aparición de los síntomas los casos son hospitalizados

```{r echo=TRUE, message=FALSE, warning=FALSE,comment=""}
summary(as.numeric(linelist_clean$date_of_hospitalisation - linelist_clean$date_of_onset))
```

Semanas a descartar al final de la epicurva

```{r echo=TRUE, message=FALSE, warning=FALSE,comment=""}

n_weeks_to_discard <- 2

min_date <- min(i_daily$dates)
max_date <- max(i_daily$dates) - n_weeks_to_discard * 7

# Para truncar la incidencia semanal 
i_weekly_trunc <- subset(i_weekly, 
                         from = min_date, 
                         to = max_date) # descarte las últimas semanas de datos
# incidencia diaria truncada.No la usamos para la regresión lineal pero se puede usar más adelante
i_daily_trunc <- subset(i_daily, 
                         from = min_date, 
                         to = max_date) # eliminamos las últimas dos semanas de datos
```

Vuelva a montar y a graficar el modelo logarítmico lineal, pero utilizando los datos truncados `i_weekly_trunc`. 

```{r echo=TRUE, message=FALSE, warning=FALSE,comment=""}
f <- incidence::fit(i_weekly_trunc)
f
plot(i_weekly_trunc, fit = f)
```

Observe las estadísticas resumidas de su ajuste:

```{r echo=TRUE, message=FALSE, warning=FALSE,comment=""}
summary(f$model)
```
#### Estimacion de la tasa de crecimiento 

```{r echo=TRUE, message=FALSE, warning=FALSE,comment=""}
daily_growth_rate <- f$model$coefficients['dates.x']
daily_growth_rate

# intervalo de confianza:
daily_growth_rate_CI <- confint(f$model, 'dates.x', level=0.95)
daily_growth_rate_CI
```

#### Estimacion del tiempo de duplicacion

```{r echo=TRUE, message=FALSE, warning=FALSE,comment=""}
doubling_time_days <- log(2) / daily_growth_rate
doubling_time_days 

# intervalo de confianza:
doubling_time_days_CI <- log(2) / rev(daily_growth_rate_CI)
doubling_time_days_CI
```


#### Generacion de la red de rastreo de contactos: 

Usando la función `make_epicontacts` en el paquete `epicontacts`, cree un nuevo objeto llamado `epi_contacts` . Asegúrese de comprobar los nombres de las columnas de los argumentos relevantes **“to”** y **“from”**.

```{r echo=TRUE, message=FALSE, warning=FALSE,comment=""}
epi_contacts <- make_epicontacts(linelist_clean, 
                                 contacts, 
                                 id = "case_id",
                                 from = "infector",
                                 to = "case_id")

epi_contacts
```


```{r table_contact_type}
# observe la fuente de infección reportada de los contactos.
table(epi_contacts$contacts$source, useNA = "ifany")
```

```{r plot_contacts, eval = FALSE}
p <- plot(epi_contacts, node_shape = "gender", shapes = c(m = "male", f = "female"), node_color = "gender", edge_color = "source", selector = FALSE)
p
```

Usando la función `match` ( ver` ? Match` ) verifique que los contactos visualizados sean realmente casos.

```{r check_contact_cases}
match(contacts$case_id, linelist_clean$case_id)

```

#### Estimación del intervalo serial (SI)

```{r echo=TRUE, message=FALSE, warning=FALSE,comment=""}
si_obs <- get_pairwise(epi_contacts, "date_of_onset")
summary(si_obs)
```


```{r echo=TRUE, message=FALSE, warning=FALSE,comment=""}
hist(si_obs, breaks = 0:30,
     xlab = "Días después de la aparición de los síntomas", ylab = "Frecuencia",
     main = "intervalo serial (distribución empírica)",
     col = "grey", border = "white")
```

#### Ajuste a distribucion gamma

```{r echo=TRUE, message=FALSE, warning=FALSE,comment=""}
si_fit <- fit_disc_gamma(si_obs, w = 1)
si_fit
```


```{r echo=TRUE, message=FALSE, warning=FALSE,comment=""}
#comparacion de la distribucion ajustada
hist(si_obs, xlab = "Días después de la aparición de los síntomas", ylab = "Frecuencia",
     main = "intervalo serial: ajustar a los datos", col = "salmon", border = "white",
     50, ylim = c(0, 0.15), freq = FALSE, breaks = 0:35)

# Por favor revisar aquí como sacar el fit porque no está funcionando. Gracias, Zulma.
# points(0:60, si_fit$d(0:60), col = "#9933ff", pch = 20)
# points(0:60, si_fit$sd(0:60), col = "#9933ff", type = "l", lty = 2)
```

#### Estimación de la transmisibilidad variable en el tiempo, R(t)

Cuando la suposición de que ($R$) es constante en el tiempo se vuelve insostenible, una alternativa es estimar la transmisibilidad variable en el tiempo utilizando el número de reproducción instantánea ($R_t$). Este enfoque, introducido por Cori et al. (2013),  se implementa en el paquete `EpiEstim.` Estima ($R_t$) para ventanas de tiempo personalizadas (el valor predeterminado es una sucesión de ventanas de tiempo deslizantes), utilizando la probabilidad de Poisson.  A continuación, estimamos la transmisibilidad para ventanas de tiempo deslizantes de 1 semana (el valor predeterminado de `estimate_R`):

***

```{r echo=TRUE, message=FALSE, warning=FALSE,comment=""}
config <- make_config(mean_si = si_fit$mu, # media de la distribución si estimada anteriormente
                      std_si = si_fit$sd,  # desviación estándar de la distribución si estimada anteriormente
                      t_start = 2,         # día de inicio de la ventana de tiempo
                      t_end = length(i_daily_trunc$counts)) # último día de la ventana de tiempo
```


```{r echo=TRUE, message=FALSE, warning=FALSE,comment=""}
config = make_config(list(mean_si = si_fit$mu, std_si = si_fit$sd))  
# t_start y t_end se configuran automáticamente para estimar R en ventanas deslizantes para 1 semana de forma predeterminada.
```

```{r echo=TRUE, message=FALSE, warning=FALSE,comment=""}
# use estimate_R using method = "parametric_si"
Rt <- estimate_R(i_daily_trunc, method = "parametric_si", 
                           si_data = si_data,
                           config = config)
# mire las estimaciones de Rt más recientes:
tail(Rt$R[, c("t_start", "t_end", "Median(R)", 
             "Quantile.0.025(R)", "Quantile.0.975(R)")])
```


Grafique la estimación de $R$ sobre le tiempo:

```{r echo=TRUE, message=FALSE, warning=FALSE,comment=""}
plot(Rt, legend = FALSE)
```

Guardar salidas


```{r echo=TRUE, message=FALSE, warning=FALSE,comment=""}
saveRDS(epi_contacts, "data/epi_contacts.rds")
saveRDS(si_fit, "data/si_fit.rds")
```

***

#### Sobre este documento

Este documento ha sido una adaptación de los materiales originales disponibles en [RECON Learn](https://www.reconlearn.org/)

#### Contribuciones
Autores originales:

- Anne Cori

- Natsuko Imai

- Finlay Campbell

- Zhian N. Kamvar

- Thibaut Jombart


Cambios menores y adaptación a español: 

- José M. Velasco-España

- Cándida Díaz-Brochero

- Zulma M. Cucunubá



